【裁判字號】    89,訴,1027
【裁判日期】    900103
【裁判案由】    塗銷抵押權登記
【裁判全文】
臺灣嘉義地方法院民事判決  八十九年度訴字第一○二七號
    原      告  乙○○
    訴訟代理人  林春發律師
    被      告  甲○○      住.
    訴訟代理人  林德昇律師
                陳文彬律師
右當事人間請求塗銷抵押權登記事件，本院判決如左：
    主    文
被告應將原告所有坐落嘉義市○○○段保安小段二六三之二地號土地及其地上建物即
門牌號碼嘉義市○○○街十一之一號（建號一六八二號），於民國八十九年四月十七
日在嘉義市地政事務所登記，權利人為被告，權利價值本金最高限額新台幣壹佰玖拾
貳萬元整，債務人為王信義、關天建設有限公司，設定義務人為王信義（土地部分）
、關天建設有限公司（建物部分）之抵押權予以塗銷。
訴訟費用由被告負擔。
    事    實
甲、原告方面：
  一、聲明：如主文所示。
  二、陳述：
  （一）緣坐落嘉義市○○○段保安小段二六三之二地號土地及其地上建物即門牌號
        碼嘉義市○○○街十一之一號（建號一六八二號）原來分別為王信義及關天
        建設有限公司所有，訴外人王信義及關天建設有限公司向被告甲○○借款，
        於民國（下同）八十九年四月十七日分別以上開土地、房屋共同設定本金最
        高限額新台幣（下同）一百九十二萬元抵押權與被告，因借期僅一個月，故
        存續期間自八十九年四月十五日至八十九年五月十五日。
  （二）原告向王信義及關天建設有限公司購買上開土地及房屋，並已於八十九年十
        月二十四日、十月二十七日辦妥所有權移轉登記。因原告亟需向銀行辦理抵
        押貸款，銀行一般並不承作第二順位抵押貸款，原告欲代償第一順位抵押權
        ，被告皆藉故拒絕，原告乃以存證信函通知被告於三日內出面取款一百九十
        二萬元，被告均置之不理。
  （三）按本件原告係於設定系爭抵押權後取得抵押物之人，即「抵押物第三取得人
        」，依最高法院六十五年台上字第七九六號判例見解，屬民法第三百十二條
        所定，就債之履行有利害關係之第三人，依同法第三百十一條第二項之規定
        ，原告代為清償，被告不得拒絕。原告為免寄送匯票遺失之不便與風險爰請
        鈞院定期開庭，原告將於第一次庭期提出現金一百九十二萬元清償，以便塗
        銷抵押權，如被告不收受就提存。
  三、證據：提出土地謄本、建物謄本、存證信函及提存書影本各乙份為證。
乙、被告方面：
  一、聲明：駁回原告之訴。
  二、陳述：
  （一）按原告訴請塗銷之系爭抵押權，原係因訴外人關天建設有限公司（以下簡稱
        關天公司）為擔保其向被告借款三百四十二萬元所設定。然因配合債務人辦
        理分戶貸款之便，關天公司乃於八十九年四月十五日簽立「切結意向書」，
        答應返還被告一百五十萬元，而要求塗銷部分擔保物並將抵押權利價值減低
        為一百九十二萬元。然關天公司並未依該切結書返還一百五十萬元，是關天
        公司仍積欠被告三百四十二萬元（即一百九十二萬元加上一百五十萬元）。
        原告如欲依民法第三百十一條規定為第三人清償，則應清償關天公司所積欠
        之全部款項。原告欲代為清償部分之款項，因非借款數額之全部，被告暫擬
        不予受理，請原告將其欲清償之款項向鈞院提存。
  （二）按抵押權係屬一種具有從屬性之物權，其所擔保之債權若不消滅，除債權人
        同意塗銷外，抵押權即不消滅。而在借貸關係裡，若所設定之抵押權不足額
        ，倘債務人未為全部之清償，而僅為部分清償，則債之關係並不會消滅，為
        該債權擔保作用之抵押權當然亦不會消滅，僅係於債務人不清償時，債權人
        實行抵押權，得以在抵押範圍內受清償爾（例如：借款一百萬元，僅設定五
        十萬元擔保，倘僅清償五十萬元時，抵押人仍不得主張塗銷抵押權，因抵押
        權所擔保之債權債務關係仍存在）。是本件王信義暨關天公司對於被告借款
        三百四十二萬元，並提供關天公司所有之房地供作擔保，則不管是王信義暨
        關天公司為清償或第三人為清償，倘彼等未為十足之清償時，抵押權所擔保
        之借貸關係因仍存在，抵押權仍不得被塗銷。
  三、證據：提出切結意向書影本乙份為證。
    理    由
一、原告起訴主張：坐落嘉義市○○○段保安小段二六三之二地號土地及其地上建物
    即門牌號碼嘉義市○○○街十一之一號（建號一六八二號，以下簡稱系爭房地）
    原分別為訴外人王信義及關天建設有限公司所有，王信義及關天建設有限公司向
    被告甲○○借款，於民國（下同）八十九年四月十七日分別以系爭房地共同設定
    本金最高限額新台幣（下同）一百九十二萬元抵押權與被告，嗣原告向王信義及
    關天建設有限公司購買系爭房地，並於八十九年十月二十四日、十月二十七日辦
    妥所有權移轉登記，原告係於設定系爭抵押權後取得抵押物之人，屬於民法第三
    百十二條所定就債之履行有利害關係之第三人，依同法第三百十一條第二項之規
    定，原告代為清償抵押債務，於法有據，詎被告均藉故拒絕，原告為此提起本件
    訴訟並提存面額一百九十二萬元支票等語。被告則以：原告如欲依民法第三百十
    一條規定為第三人清償，則應清償關天公司所積欠之全部欠款三百四十二萬元，
    ，倘未為十足之清償時，抵押權所擔保之借貸關係因仍存在，抵押權仍不得被塗
    銷等語置辯。
二、原告主張系爭房地原分別為訴外人王信義及關天建設有限公司所有，王信義及關
    天建設有限公司向被告借款，於八十九年四月十七日分別以系爭房地共同設定本
    金最高限額一百九十二萬元抵押權予被告，嗣原告向王信義及關天建設有限公司
    購買系爭房地，並於八十九年十月二十四日、十月二十七日辦妥所有權移轉登記
    ，原告願代償該抵押債務一百九十二萬元，惟被告拒絕，原告遂於八十九年十二
    月二十二日提存面額一百九十二萬元支票，用以清償前開王信義及關天建設有限
    公司積欠被告之債務等事實，業據原告提出土地登記謄本、建物登記謄本、存證
    信函影本、提存書影本（本院八十九年度存字第一三八六號）為證，而被告對此
    亦不爭執，原告此部分主張可信為真實。
三、被告雖以訴外人王信義及關天建設有限公司所積欠之債務不止一百九十二萬元，
    自不因原告提存一百九十二萬元作為清償，即使如主文所示之抵押權消滅云云置
    辯。惟按最高限額抵押權，係指所有人提供抵押物，與債權人訂立在一定金額限
    度內，擔保現在已發生及將來可發生之債權之抵押權設定契約而言（最高法院六
    十六年度台上字第一０九七號判例參照）。最高限額抵押權契約定有存續期間者
    ，於期間屆滿時其債權額即告確定，經結算後，如實際發生之債權額不及最高額
    時，應以其實際發生之債權額為準，反之，如實際發生之債權額高於最高額時，
    自應以最高額為準。查如主文所示之抵押權係屬本金最高限額一百九十二萬元抵
    押權，其存續期間為八十九年四月十五日至八十九年五月十五日，有系爭房地之
    登記謄本各一份在卷可稽。兩造均不爭執抵押債務人即王信義及關天建設股份有
    限公司於上開存續期間內向被告借款一百九十二萬元，足見如主文所示抵押權所
    擔保之債權額，於八十九年五月十五日其存續期間終了時確定為一百九十二萬元
    ，則縱被告所辯：訴外人王信義及關天建設股份有限公司向被告借款金額為三百
    四十二萬元等語為真實，依前開說明，其超過最高額一百九十二萬元之部分，亦
    為本件抵押權之效力所不及。
四、按債之清償得由第三人為之，且第三人若就債之履行有利害關係者，債權人不得
    拒絕，民法第三百十一條定有明文。又按諸債務人以其所有物設定最高限額抵押
    權後，若該抵押物嗣由第三人取得者，則於最高限額抵押權擔保之債權確定後，
    縱其擔保債權超過最高限額，該取得抵押物之第三人得僅給付或依法提存相當於
    最高限額之債權金額，即足以使該抵押權歸於消滅。本件原告既係於訴外人王信
    義及關天建設有限公司以系爭房地設定如主文所示之抵押權予被告後取得系爭房
    地所有權，因該抵押權之存在影響其取得系爭房地之價值，原告自屬就債之履行
    有利害關係之第三人，自得基於「取得抵押物之第三人」身分，清償該已確定之
    最高限額抵押債務一百九十二萬元。又債權人對於已提出之給付，拒絕受領或不
    能受領者，自提出時起，負遲延責任；債權人受領遲延者，清償人得將其給付物
    為債權人提存之，民法第二百三十四條、第三百二十六條分別定有明文。本件原
    告欲清償訴外人王信義及關天建設有限公司積欠被告之最高限額抵押債務一百九
    十二萬元，被告當庭表明拒絕受領（本院八十九年十二月二十日言詞辯論筆錄）
    ，揆諸前開規定，被告應負受領遲延之責任，原告依法辦理提存後，被告依民法
    第三百二十九條規定得隨時受取提存物，原告已依債之本旨為清償，如主文所示
    抵押權所擔保之債權應已消滅。按抵押權不得由債權分離而為讓與，或為其他債
    權之擔保，民法第八百七十條定有明文，此抵押權之從而性。換言之，抵押權之
    設定在擔保債權之實現，故為從屬於主債權之權利，依附主債權而存在，除有民
    法第一百四十五條第一項規定之情形外，應於主債權因清償、提存、抵銷、免除
    、混同等原因全部消滅時，隨之歸於消滅。本件系爭房地所擔保之最高限額抵押
    債權已因原告提存而消滅，依前揭說明，系爭從權利之最高限額抵押權亦因而隨
    之歸於消滅，堪以認定。從而原告訴請被告將如主文所示之抵押權登記予以塗銷
    ，於法有據，應予准許。
五、據上論結，本件原告之訴為有理由，依民事訴訟法第七十八條判決如主文。
中      華      民      國     九十     年      一      月      三      日
~B臺灣嘉義地方法院民事第一庭
~B    法    官  黃渙文
右為正本係照原本作成
如對本判決上訴應於收受本判決送達後二十日內向本院提出上訴狀（應按他造人數附
繕本）
中      華      民      國    八十九    年      一      月      三      日
~B法院書記官  李宏仁


司法院資訊處製作；財團法人民間司法改革基金會備份。
